最高法院刑事判決　　　　　　九十六年度台上字第二五九四號
上　　訴　　人　台灣高等法院檢察署檢察官
被　　　　　告　丙○○
　　　　　　　　戊○○
　　　　　　　　己○○
　　　　　　　　辛○○
　　　　　　　　子○○
　　　　　　　　寅○○
　　　　　　　　丑○○
上訴人（被告）　甲○○
　　　　　　　　卯○○
上　列　二　人
共同選任辯護人　鄭洋一律師
上訴人（被告）　乙　○　男民國○○年○月○日生
　　　　　　　　　　　　身分證統一編號：Ｚ000000000
　　　　　　　　　　　　住台灣省基隆市○○區○○路25號
　　　　　　　　巳○○　女民國○○年○月○○日生
　　　　　　　　　　　　身分證統一編號：Ｚ000000000
　　　　　　　　　　　　住台灣省台北縣新店市○○路159巷
共同選任辯護人　連復淇律師
　　　　　　　　蕭元亮律師
上列上訴人等因被告等貪污等罪案件，不服台灣高等法院中華民
國九十五年十二月二十九日第二審判決（九十三年度矚上訴字第
三號，起訴案號：台灣台北地方法院檢察署九十年度偵字第三三
○二、五九一三、一一四一一、一三九三○、一六○七七、一六
一一五、一六六八三、一六八三○、一七三九三、一七七六二、
一八六五四、一九一六二、一九二○二、一九二九六、一九六八
五、二○八七三、二○八八○號），提起上訴，本院判決如下：
    主  文
原判決關於甲○○、乙○偽造有價證券；及卯○○、巳○○部分
撤銷，發回台灣高等法院。
其他上訴駁回。
    理  由
壹、發回部分（即甲○○偽造有價證券《含牽連犯之行使偽造私
文書、違反商業會計法、業務侵占、背信、詐欺、行使業務登載
不實文書，但不含戊事實之行使業務登載不實文書》、乙○偽造
有價證券《含牽連犯之業務侵占、背信、詐欺、行使業務登載不
實文書，但不含己事實之行使偽造私文書》、卯○○《含牽連犯
之業務侵占、背信、詐欺、行使業務登載不實文書》、巳○○《
含牽連犯之行使偽造私文書、業務侵占、背信、詐欺》部分）：
本件原判決認定上訴人（均被告，下稱被告）甲○○、乙○、卯
○○、巳○○有其事實欄辛、丁所載之犯行，因而維持第一審依
牽連犯從一重論處甲○○、乙○、卯○○、巳○○共同連續意圖
供行使之用而偽造有價證券罪刑之判決，駁回被告等在第二審之
上訴，固非無見。
惟查：(一)、刑法第二百零一條第一項之偽造有價證券罪，以無製
作權之人冒用他人名義製作有價證券為構成要件，如行為人對於
該有價證券本有製作之權，縱令違背程序或不應製作而製作，仍
與無製作權之人冒用他人名義製作有別，該行為除合於其他犯罪
構成要件，應依各該規定處罰外，尚難論以偽造有價證券罪名。
按法人雖有獨立之人格，但係由法人之代表人，代表法人為事實
上及法律上之行為，其效果直接及於法人，倘無代表法人權限之
人，以法人之代表人自居，逕以法人名義製作有價證券，固得成
立偽造有價證券罪；但有代表法人權限之人，代表法人製作有價
證券時，乃有權製作，縱令違背內部程序或不應製作而製作，致
損及法人之利益時，除合於背信、侵占等要件，應依各該法條處
罰外，尚不發生偽造有價證券問題。前揭情形，與當事人之一方
，委任他方製作一定內容之有價證券，倘他方逾越授權範圍，製
作與授權內容不符之有價證券者（例如簽發超過授權金額之支票
或本票），應負偽造有價證券罪責，兩者迥然有別。本件依據卷
內資料，通緝中之張萬利為「景文集團」（含景文技術學院、景
文高中）之董事長；乙○為張萬利之長子，擔任「景文集團」之
總經理；卯○○為張萬利之次女婿，擔任景文技術學院校長；甲
○○為張萬利之次女，擔任張萬利之特別助理兼財務經理；巳○
○為張萬利之三女，擔任景文高中主任秘書。關於偽造有價證券
部分，原判決認定：(1)張萬利、乙○、卯○○、甲○○未依學校
既定之會計程序、超越授權範圍，共同偽造景文技術學院名義如
原判決附表（下稱附表）一、二所示之支票（即辛、丁事實(九)之
1.部分）。(2)張萬利復未經會計程序，指示乙○以「景文技術學
院、張萬利」名義簽發附表三所示之本票（即辛、丁事實(九)之2.
部分）。(3)張萬利、乙○、巳○○復基於共同之犯意聯絡，由張
萬利指示秘書巳○○，未經會計程序、超越授權範圍，共同偽造
「景文高中、張萬利」名義票號AL-0000000、AL-0000000、AL-0
000000、AL-0000000、AL-0000000號之支票（即辛、丁事實(十一)部
分），係犯刑法第二百零一條第一項之偽造有價證券罪。如果無
訛，依其情形，張萬利、乙○、卯○○、甲○○、巳○○等人，
究係無代表法人權限之人，以法人之代表人自居，逕以法人名義
簽發支票、本票；或有代表法人權限之人，於代表法人簽發支票
、本票時，違背內部程序、不應製作而製作？參照首揭說明，即
攸關其應成立之罪名，而與被告等之利益有重大關係，基於公平
正義之維護，即有究明之必要。乃原審未予徹查明白，逕以被告
等未依既定之會計程序簽發支票、本票（按此情形，與受任人超
越授權範圍簽發支票、本票不同），即論以偽造有價證券罪，自
嫌速斷。(二)、偽造之有價證券，不問屬於犯人與否，沒收之，刑
法第二百零五條定有明文，係採義務沒收主義。原判決既認定，
被告等除偽造辛、丁事實(九)之1.2.部分，即如附表一、二、三所
示之支票、本票外；並偽造辛、丁事實(十一)部分，票號AL-0000000
、AL-0000000、AL-0000000、AL-0000000、AL-0000000號之支票
。倘若非虛，則前揭偽造之有價證券，均應依刑法第二百零五條
諭知沒收，方為合法。乃第一審判決僅諭知沒收辛、丁事實(九)之
1.2.部分，即附表一、二、三所示之有價證券；至於辛、丁事實
(十一)部分，票號AL-0000000、AL-0000000、AL-0000000、AL-00000
00、AL-0000000號之支票，則未予沒收，即有未合。乃原審未予
糾正，率予維持，同屬違誤。(三)、事實之認定與證據之取捨，雖
屬事實審法院之職權，然其所為判斷，仍應受經驗法則與論理法
則之拘束。有關使用偽造之支票借款部分，原判決先係認定，張
萬利、乙○、卯○○、甲○○等人，以附表一所示偽造之支票，
向地下錢莊及庚○○等人借款之行為，屬於偽造有價證券及背信
（見原判決第十五頁第三行至第十二行）。但關於張萬利、乙○
、巳○○等人，以票號AL-0000000、AL-0000000號偽造之支票，
向地下錢莊借款之行為，則認定屬於偽造有價證券、詐欺及背信
（見原判決第十七頁第十七行至第二十四行、第六十七頁末行至
第六十八頁第一行）。同屬使用偽造之支票向他人借款，究竟是
否成立詐欺罪？在同一判決內，為不同之論斷，顯然自相矛盾。
(四)、行為後法律有變更者，適用行為時之法律。但行為後之法律
有利於行為人者，適用最有利於行為人之法律，刑法第二條第一
項定有明文。查「辛、丁事實(五)」部分，甲○○行為後，商業會
計法已於民國九十五年五月二十四日修正公布，並自九十五年五
月二十六日施行，原判決據以對甲○○論罪之商業會計法第七十
一條，其法定刑已從「五年以下有期徒刑、拘役或科或併科新臺
幣十五萬元以下罰金」，修正為「五年以下有期徒刑、拘役或科
或併科新臺幣六十萬元以下罰金」。原審於九十五年十二月二十
九日為裁判時，上開條文已經公布施行，但漏未為新舊法之比較
適用，亦有疏漏。以上或為被告等上訴意旨指摘所及，或為本院
得依職權調查之事項，應認原判決關於甲○○、乙○偽造有價證
券；及卯○○、巳○○部分（按：甲○○含牽連犯之行使偽造私
文書、違反商業會計法、業務侵占、背信、詐欺、行使業務登載
不實文書，但不含後述「戊事實」之行使業務登載不實文書；乙
○含牽連犯之業務侵占、背信、詐欺、行使業務登載不實文書，
但不含後述「己事實」之行使偽造私文書；卯○○含牽連犯之業
務侵占、背信、詐欺、行使業務登載不實文書；巳○○含牽連犯
之行使偽造私文書、業務侵占、背信、詐欺），有撤銷發回更審
之原因。原判決認為有裁判上一罪關係之前揭括號所示部分；及
另說明不另為無罪諭知部分，基於審判不可分原則，併予發回。
貳、駁回部分：
一、檢察官上訴部分：
一被告丙○○（被訴違背職務受賄）、戊○○、己○○（即丙事
實）部分：
按刑事訴訟法第三百七十七條規定，上訴於第三審法院，非以判
決違背法令為理由，不得為之。是提起第三審上訴，應以原判決
違背法令為理由，係屬法定要件。如果上訴理由書狀並未依據卷
內訴訟資料，具體指摘原判決不適用何種法則或如何適用不當，
或所指摘原判決違法情事，顯與法律規定得為第三審上訴理由之
違法情形，不相適合時，均應認其上訴為違背法律上之程式，予
以駁回。本件檢察官（對於丙事實）上訴意旨略稱：(一)、有關增
班部分：(1)校地面積部分：張萬利明知私人興學所使用之土地、
校舍不可以租用或借用方式取代，且景文高中之校地面積過少，
不符合增班需求，乃以租用之建物、土地，陳報台北市政府教育
局審查，被告等明知上情，仍予照准。原審就此部分未予以詳查
，理由亦未說明，有理由不備之違法。另原判決雖以被告等在總
班級數不變之情形下，准予增加普通班級數並不違法，但所謂「
總班級數不變」，並不能使校地不足變成足夠，成為合法，原判
決有理由矛盾之違法。原判決又依據台北市政府教育局八十一年
三月二十七日北市教二字第一一一九二號函之內容，推論台北市
各私立學校招生班級數之增減，乃教育局之職掌，自得依行政程
序法第一百五十九條規定訂頒依其職權為規範機關內部秩序等事
項之行政規則，作為審查准否增減班級裁量之依據。然單位學生
所佔校地及樓地板面積合計為一四‧五平方公尺以上，係教育部
所訂，其制定之根據何在？依據何法令？原審未予調查，以致事
實未明，無從判斷是否法律性質空白授權之法律規定或單純之公
務員裁量權。原判決認為台北市政府教育局依據部頒之一四‧五
平方公尺，制定其「核定標準」，乃內部規定，為其裁量權之範
圍。但何以屬於裁量權之範圍？原審未予說明，亦有理由不備之
違法。(2)專任教師部分：被告等三人明知景文高中專任教師不足
、專任教師合格率偏低，仍於簽呈中反對下屬之意見，予以批准
增班，原審就此部分改判無罪（按戊○○、己○○被訴部分，係
改判免訴，非改判無罪；至於丙○○係其被訴違背職務受賄部分
改判無罪，非此部分改判無罪），理由未予說明，有理由不備之
違法。又原判決認為被告等在「總班級數不變」之原則下，准予
增加普通班級數（即某部分班級增加、他部分班級減少，增減相
抵後，總數不變）並不違法，但所謂「總班級數不變」，不可能
使專業科目教師合格率不足之問題有何助益，而成為合法化，原
判決有理由矛盾之違法。(二)、丙○○有無投資「至尊天下」工地
部分：(1)癸○○於八十一年二月二十四日繳交新台幣（下同）五
百萬元部分：癸○○於偵、審中證稱：「伊不知丙○○有投資至
尊天下，亦不曾投資在伊名下，丙○○之四百萬元票據係償還伊
代墊之款項及給付日後U-45房屋之款項，前開八十三年八月六日
一百萬元本票亦係償還其他債款，並非投資至尊天下之款項。」
所謂代墊款項，是否指癸○○先前已買受之U-45房屋，嗣後轉讓
給丙○○之房款？或其他經由癸○○代轉之賄款？原審未予調查
。又所謂給付日後U-45房屋之款項，是否指丙○○與癸○○雙方
完成轉讓協議後，嗣後丙○○所應交付之自備款？原審亦未予調
查，有調查未盡之違法。(2)原判決認為張萬利將癸○○所交付之
款項登載於購屋帳戶而不記載於工地帳戶，乃張萬利之權利部分
，經查：會計科目有一定之意義及法律上效果，張萬利將之記入
購屋帳戶，將來可列入盈收項目，如記入工地帳戶，則為股東之
出資，可作為股東計算盈虧之基礎，二者所生效果有所不同。原
判決認為可由張萬利自行決定，乃臆測之詞，其理由失其依據。
又八十三年八月六日交付癸○○之三百萬元中之一百元（應係一
百萬元之誤）本票事後存入癸○○之勤飛股份有限公司帳戶內，
癸○○已供稱該一百萬元係其與丙○○之債權債務關係，原審認
定係投資款，如果無訛，何以事後該一百萬元未交付張萬利，且
無爭執？原審認定係投資款，與經驗法則有違。再者，原審既已
認定癸○○之投資共有十筆，八十一年二月二十四日交五百萬元
、八十三年八月六日交一百萬元，而其中第十筆係於八十三年十
一月二十四日交付八百萬元，於退股時亦未計算該八百萬元，認
為該八百萬元應係丙○○投資工地之款項等語。然而原審在認定
丙○○之投資款時，已先行計列八十一年二月二十四日之四百萬
元，何以在此又重複計算，足見此二筆應係不同之二筆款項，但
原審法院竟混為一談重複列計。既認定係購屋又認定係投資，前
後自相矛盾。(三)、丙○○有無購買「大學詩鄉」別墅部分：(1)原
判決認定丙○○購買U-45房屋之款項，係來自丙○○夫婦之薪資
、兼職及標會款，但無論其中任何一種，其基本來源均來自薪資
所得，不容重複計算，且未提出具體事證。(2)買賣預約書，記載
雙方之權利、義務關係，丙○○何以未永久保存？如丙○○未予
保存，何以未調查公司部分之買賣契約書？即採認丙○○之辯解
，其理由失其依據。(3)原審採認丙○○之辯解，認定七十九年九
月二十五日以前，銀行之存提款資料已逾保管期而銷毀，致無法
提出付款證明。惟丙○○係於八十年六月始決意購買U-45房屋，
於八十年八月三十一日訂約，則七十九年九月二十五日以前，銀
行之存提款資料即與購屋無關。其所為認定，與該項證據，亦有
矛盾。(4)癸○○供述該房屋係於八十一、八十二年間轉讓給丙○
○之配偶蔡東輝，而丙○○陳稱於八十一年二月二十二日、八十
三年八月六日提款給癸○○，足證所謂工地投資款或購屋款，係
同一筆款項，原審重複計列，事實認定有誤。(5)丙○○雖辯稱其
有分期支付房、地之各期款，但未提出付款憑證。(6)原判決認定
U-45房、地總價為一六六九萬元，於製作明細表時已給付五○一
萬元自備款。另認定丙○○係隱藏投資在癸○○名下八百萬元，
並逐一列出交付金錢之明細數額，但其如何重複計算已如上述。
況蔡東輝既自台北南海郵局帳戶內提出一○一萬元，則該一○一
萬元加計四百萬元共五○一萬元，應係轉讓房屋之自備款，本件
既無法證明丙○○有投資於張萬利之工地，則其尾款之一一六八
萬元應係受賄之款項云云。
惟查原判決以（丙事實部分）公訴意旨略以：被告丙○○、戊○
○、己○○及業經第一審判決無罪之丁○○，於八十年至八十三
年間擔任台北市政府教育局局長、主任秘書、第二科科長及副局
長時，負責掌理台北市各級高等、職業、國中等教育、校務行政
事項，均為依據法令從事公務之人員。丙○○局長負責高中、國
中教育等相關業務之督導，竟對於景文高中申請設立國中部、增
班及增設體育班等申請案，為違背職務之行為，並收受賄賂；丁
○○、戊○○、己○○等人明知景文高中校地面積不足、每生樓
地板面積不足、師資合格率偏低、違反部頒體育班設置辦法等規
定，竟共同基於概括之犯意，主導教育局同意景文高中八十一年
增設國中部四班、八十二年增班一班、增設體育班、八十三年增
班一班、八十四年增班三班，使國中部不應增班而增加四十二班
次，而每班收支相抵可獲利五十萬餘元，共圖利景文高中計約二
一○○萬元。丙○○為教育局長，與張萬利有公務上之監督關係
，因與張萬利私交甚篤，而於景文高中申請設立國中部、增班及
增設體育班時，對於違背其職務之行為予以協助。張萬利為表示
回報，乃於丙○○違法同意增班後，在丙○○離職前數日，即八
十三年十二月十九日，以一六六九萬元之價格，將坐落台北縣新
店市○○路一七一巷六號之「大學詩鄉」別墅一棟，以半賣半送
之方式出售予丙○○，丙○○遂透過癸○○支付六六九萬元現金
予張萬利後，即以其配偶蔡東輝名義取得該別墅之所有權。張萬
利即以較實際房價便宜約一千萬元之購屋款，作為對丙○○前揭
違背職務圖利之對價，予以行賄，丙○○並予收受。因認丙○○
涉有（修正前）貪污治罪條例第四條第一項第五款之違背職務受
賄罪嫌；戊○○、己○○涉有同條例第六條第一項第四款之圖利
罪嫌云云。但經審理結果，認為不能證明丙○○犯罪，另圖利罪
之構成要件已經修正（即新法已不處罰未遂犯及單純之行政疏失
），乃撤銷第一審關於丙○○違背職務受賄；及戊○○、己○○
部分不當之判決（即丙事實部分，但不含丁事實丙○○被訴圖利
部分），改判諭知丙○○被訴違背職務受賄部分無罪；另改判戊
○○、己○○均免訴，已逐一說明其取捨證據及得心證之理由。
且查：(一)、關於戊○○、己○○部分，按被告行為後法律有變更
，應依刑法第二條第一項予以比較適用者，係指被告行為後至裁
判時，無論依行為時法、中間時法或裁判時法，均構成犯罪而應
科以刑罰者而言。倘被告之行為，在行為時法、中間時法雖有處
罰明文，但依裁判時之法律，因犯罪構成要件變更，已無刑罰之
規定時，則屬犯罪後之法律已廢止其刑罰之範圍，即無刑法第二
條第一項之適用，應依刑事訴訟法第三百零二條第四款規定，諭
知免訴之判決。本件被告戊○○、己○○行為後，貪污治罪條例
已先後於八十五年十月二十三日、九十年十一月七日修正公布，
其中九十年十一月七日之修正，將第六條第一項第四款圖利罪之
構成要件，從「對於主管或監督之事務，直接或間接圖私人不法
之利益者」，修正為「對於主管或監督之事務，明知違背法令，
直接或間接圖自己或其他私人不法利益，因而獲得利益者」，同
時刪除未遂犯之處罰規定，僅處罰結果犯。且所謂「法令」，依
其立法理由之說明，係指「包括法律、法律授權之法規命令、職
權命令、自治條例、自治規則、委辦規則等，對多數不特定人民
就一般事項所作對外發生法律效果之規定」者。亦即限於行政程
序法第一百五十條第一項所稱之「法規命令」而言；並不及於同
法第一百五十九條所指「上級機關對下級機關，或長官對屬官，
依其權限或職權為規範機關內部秩序及運作，所為非直接對外發
生法規範效力之一般、抽象規定」之「行政規則」。倘僅違反具
有內部效力之「行政規則」，則屬行政責任或懲戒責任之範圍，
尚非圖利罪規範之對象。本件依起訴之事實，係指：被告等未依
台北市政府教育局規定（指「私立學校招生班級核定原則」《下
稱核定原則》），同意景文高中在「總班級數不變原則下」，恢
復國中部招收學生；並批示「私立學校在總班級數內調整應從寬
認定，不宜為不得調整之規定」，予以迴護掩飾，另同意增設體
育班一班，合計共增加四十二班次，每班收支相抵可獲利五十萬
餘元，共圖利景文高中計約二一○○萬元云云。惟原判決已說明
：被告等係在「總班級數不變之情況下」尊重學校之意見，調整
類科班級數，實質上並未「增設班級」，證人單小琳、鄭淵全、
康宗虎等人亦一致證述，在「總班級數不變原則下」，調整類科
之班級數，乃機關內部裁量權之行使。況該「核定原則」，僅係
台北市政府教育局為規範機關內部統一裁量基準所訂頒之「行政
規則」，並非基於法律授權所頒訂，對多數不特定人民就一般事
項所作對外發生法律效果之「法規命令」，從而被告等縱有公訴
意旨所指，不當核准景文高中調整類科班級數之行為，亦僅屬行
政責任或懲戒責任之問題，尚與修正後貪污治罪條例第六條第一
項第四款所稱明知「違背法令」之犯罪構成要件不相當等情綦詳
。再者，修正後貪污治罪條例第六條第一項第四款圖利罪之構成
要件，已從舉動犯修正為結果犯，並刪除未遂犯之處罰規定，亦
即必須明知違背法令，直接或間接圖自己或其他私人不法利益，
因而「獲得利益」者，始與該罪之構成要件相當。本件既在「總
班級數不變之情況下」，調整類科之班級數，因某類科增班時，
他類科同時減班，於增減相抵後，實質上並未「增設班級」，自
不發生公訴意旨所指「每班收支相抵後可獲利五十萬餘元」之問
題。至於增設體育班部分，依據景文高中所檢送之資料及證人即
校長胡樹斌之證述，該體育班免收學雜費，且由學校提供學生膳
宿（見第一審卷丙之(2)第四二三頁、第四六○頁至第四六二頁；
丙之(3)第一○一頁）；教育部且函覆，「並無補助該校體育班經
費」（見第一審卷丙之(2)第四八五頁），亦無從發生公訴意旨所
指「每班收支相抵後可獲利五十萬餘元」之結果，即無所謂因而
「獲得利益」之情形，自與修正後貪污治罪條例第六條第一項第
四款圖利罪之構成要件不相當。檢察官上訴意旨，對於原審撤銷
第一審關於戊○○、己○○部分之判決，另改判諭知戊○○、己
○○均免訴，究竟如何違背法令，並未依據卷內資料，為具體之
指摘。徒以自己之說詞，對於原審已調查、說明之事項，再事指
摘調查未盡、理由不備、理由矛盾云云，並非適法之第三審上訴
理由。(二)、關於丙○○被訴違背職務受賄部分，依起訴之事實，
係指：丙○○自八十一年起，未依規定核准張萬利在景文高中增
班，張萬利為表示回報，在丙○○離職前數日即八十三年十二月
十九日，以一六六九萬元之價格，將「大學詩鄉」之別墅一棟，
以半賣半送之方式出售予丙○○，丙○○於支付六六九萬元現金
予張萬利後，即以其配偶蔡東輝名義取得該別墅之所有權，對於
違背職務之行為，收受張萬利所交付之賄賂一千萬元。惟原判決
已依據卷內資料敘明：(1)本件編號U-45別墅之原始訂購人為癸○
○，訂購日期為七十九年一月三日，當日預收定金五千元，其後
訂購人變更為丙○○之配偶蔡東輝，其簽約之日期為八十年八月
三十一日，此有從電腦檔案列印之「大學詩鄉」丙區銷售狀況明
細表附卷可稽，證人即當時負責丙區收款之邱雅芬亦證述，明細
表上以手寫將訂購人變更為蔡東輝部分，係其親寫之筆跡。另癸
○○亦證述，於七十九年一月間邀丙○○一起去看房屋時，丙○
○尚在猶豫是否購買，故伊先預付二戶（即U-45及W-65）之定金
，倘丙○○嗣後不買，即由伊承購二戶，如丙○○欲購買，則將
其中一戶轉讓給丙○○。嗣丙○○表示欲購買，因而將U-45轉讓
予丙○○之配偶蔡東輝，先前之預約作廢，另由張萬利與丙○○
重新訂約。再參諸丙○○所持有，其上有乙○於八十年六月十日
簽名之價格確認單，堪認丙○○係於八十年六月間決意購買，並
於八十年八月三十一日簽訂買賣契約，當時張萬利尚未向台北市
政府教育局申請調整景文高中之班級數（依起訴之事實，張萬利
係至八十一年六月十九日始第一次提出申請調整班級數）。公訴
意旨認為，張萬利為表示回報丙○○未依規定核准其增班，在丙
○○離職前數日即八十三年十二月十九日（按該日係完工後，辦
理不動產所有權移轉登記之日期），將「大學詩鄉」之別墅一棟
，以一六六九萬元之價格，半賣半送之方式出售予丙○○，除丙
○○支付六六九萬元現金予張萬利外，其餘之一千萬元賄賂，為
違背職務行為之對價云云，顯然與卷內事證不符。(2)丙○○以其
配偶名義向張萬利購買「大學詩鄉」別墅一戶之總價為一六六九
萬元，其中自備款五○一萬元（訂金六十萬元，簽約金九十六萬
元，開工款九十五萬元，分期款一至二十五期每期六萬元，二十
六至四十五期每期五萬元），其餘一一六八萬元為貸款。該自備
款之付款紀錄，均記載於買賣契約書內，嗣於付清自備款，並於
八十三年間辦理所有權移轉登記完畢後，即將該契約書丟棄，嗣
張萬利之「景文」案，係至八十九年以後始被檢舉，當時雖已無
法提出買賣契約書，但前揭價金之細目，有張萬利簽名之計算單
扣案可證。而五○一萬元之自備款，其中有部分現金（分別為三
十萬元、三十萬元、十五萬元、十九萬元、四十萬元），係從丙
○○之配偶蔡東輝在台北南海郵局存簿儲金00000000號帳戶提出
支付，有提款紀錄可查（另七十九年九月二十五日以前之資料，
因逾保管年限已銷毀），每月之分期款，前二十五期每期六萬元
、後二十期每期五萬元，則以丙○○、蔡東輝夫婦之薪資、兼課
鐘點費、會款等支付。再參酌所查扣經張萬利簽名之計算單，及
「大學詩鄉」丙區銷售狀況明細表所載，U-45之總價為一六六九
萬元，迄該明細表作成時，確已給付五○一萬元無訛，堪認五○
一萬元之自備款均已付清。況依檢察官起訴之事實，亦認自備款
部分，丙○○已以現金付給張萬利。(3)其餘一一六八萬元尾款部
分，緣先前張萬利曾邀請丙○○，投資其在桃園興建之「至尊天
下」工地，因丙○○為公務員，不方便以本人名義出資，乃於八
十一年二月二十二日從台北銀行古亭分行定存帳戶領出三百萬元
、從第一商業銀行活存帳戶領出一百萬元，委由台北銀行簽發一
張四百萬元本票（八十一年二月二十二日期、二○六八號）；另
由其配偶蔡東輝於同日，從台北南海郵局帳戶領出一○一萬元（
其中一萬元供零用），合計為五百萬元，透過張萬利指定之友人
癸○○，以癸○○名義投資於該工地。嗣又於八十二年、八十三
年間增資，於八十二年三月九日從台北銀行古亭分行領出現金九
十萬元、於八十三年八月六日從同一帳戶領出現金一百萬元（轉
為台北銀行本票）、於八十三年十月二十日再從同一帳戶領出現
金一百十萬元，增資款共三百萬元，亦交由癸○○，以癸○○名
義投資於該工地，以上投資款合計為八百萬元。嗣「大學詩鄉」
房、地辦理登記完畢後，「至尊天下」工地尚未完工結案，丙○
○乃於八十四年間先與張萬利結算，張萬利同意以獲利率百分之
二十五計付，連同投資額八百萬元，合計為一千萬元，用以抵付
前揭尾款一一六八萬元之一部分。其餘不足部分，由丙○○於八
十四年六月十六日從台北中聯郵局帳戶領出一二○萬元、於同年
七月二十八日領出五十萬元（以上合計為一七○萬元），以其中
一六八萬元支付，至此總價金一六六九萬元，已全數結清，有銀
行本票、提款紀錄、帳戶明細等資料可查。癸○○亦證述，有收
受丙○○所交付之前揭款項，及曾代丙○○轉交金錢給張萬利，
卷附之「至尊天下」投資股東繳款明細表亦記載，癸○○確於八
十一年二月二十四日繳交五百萬元股款，就其時間點相銜接觀之
，堪認該筆五百萬元應係丙○○於同年月二十二日委由癸○○，
以其名義投資。再參酌癸○○所供：伊投資張萬利在桃園「至尊
天下」工地之總金額為四三九○萬元（即前三筆為最初之認股，
合計二五○○萬元，第四筆至第九筆為增資款，計一八九○萬元
，合計為四三九○萬元），惟由卷附之「至尊天下」股東投資明
細表觀之，癸○○名義之投資總額則為五一九○萬元，較其實際
出資額確實多出八百萬元，亦堪認該八百萬元係丙○○之隱名投
資。癸○○雖曾證述，未受丙○○之委託，代為投資「至尊天下
」，並稱其與丙○○另有債權、債務關係，但已為丙○○所否認
，乙○亦供述丙○○確曾到過桃園之「至尊天下」工地巡視，癸
○○復未具體陳明另有何種債權、債務關係？再參酌「大學詩鄉
」丙區銷售狀況明細表所示，收款員邱雅芬曾於未付款一一六八
萬元之後，以手寫「桃園」二字。邱雅芬雖證述，因時間久遠，
已不記憶經過之詳情，但該註記確與丙○○投資桃園「至尊天下
」有關，而以投資款相抵。故尚難以癸○○片面、空泛另有債權
、債務關係之陳述，即否定丙○○有投資，因認不能證明丙○○
有違背職務收受一千萬元賄賂之行為等情綦詳。又原判決係認定
丙○○與張萬利會算後，將先前之投資款八百萬元，加計利潤後
合計為一千萬元，折抵一一六八萬元尾款之一部分，於兩相抵銷
後，投資額已經消滅，不發生重複列計之問題。況刑事訴訟法第
一百六十一條已於九十一年二月八日修正公布，其第一項規定：
檢察官就被告犯罪事實，應負舉證責任，並指出證明之方法。因
此，檢察官對於起訴之犯罪事實，應負提出證據及說服之實質舉
證責任。倘其所提出之證據，不足為被告有罪之積極證明，或其
指出證明之方法，無從說服法院以形成被告有罪之心證，基於無
罪推定之原則，自應為被告無罪判決之諭知（本院九十二年台上
字第一二八號判例參照）。本件於原審審理時，修正之刑事訴訟
法關於舉證責任之規定，已經公布施行，檢察官迄未提出適合於
證明丙○○犯罪事實之積極證據，並說明其證據方法與待證事實
之關係。原審經審理結果，對於卷內訴訟資料，復已逐一剖析，
參互審酌，仍無從獲得有罪之心證，因而就丙○○被訴違背職務
受賄部分，諭知無罪之判決，自不能任意指摘為違法。檢察官上
訴意旨，對於原判決所為前揭論斷，並未依據卷內資料，具體指
摘有何違背法令情形。仍執陳詞，徒就原判決已說明事項及屬原
審採證認事職權之適法行使，持憑己見而為不同之評價，除未依
卷證資料，空言指稱原審將購屋款、投資款重複列計外，並泛言
原審調查未盡、理由矛盾及重為事實之爭執，均與法律規定得為
第三審上訴理由之違法情形，不相適合。綜上所述，其關於丙○
○被訴違背職務受賄及戊○○、己○○部分之上訴，違背法律上
之程式，應予駁回。
二被告辛○○、子○○、寅○○、丑○○部分：
查刑事訴訟法第三百七十六條所列各罪之案件，經第二審判決者
，不得上訴於第三審法院，為該法條所明定。檢察官對於被告辛
○○、子○○、寅○○、丑○○部分，係依刑法第二百十六條、
第二百十五條（起訴書載為第二百十四條，嗣於第一審更正為第
二百十五條）之行使業務登載不實文書、同法第三百四十二條第
一項之背信罪嫌提起公訴，核屬刑事訴訟法第三百七十六條第一
款、第五款之案件。依首開說明，既經第二審判決，自不得上訴
於第三審法院。檢察官對於此部分猶提起上訴，顯為法所不許，
應予駁回。至於檢察官在第一審以言詞補充陳述，辛○○、子○
○、寅○○、丑○○除起訴部分外，另涉嫌牽連犯其他罪名部分
，因起訴部分既經判決無罪，其餘罪名即不發生起訴效力所及問
題，併此敘明。
二、被告乙○、甲○○上訴部分：
一乙○對行使偽造私文書（即己事實）上訴部分：
按刑事訴訟法第三百七十七條規定，上訴於第三審法院，非以判
決違背法令為理由，不得為之。是提起第三審上訴，應以原判決
違背法令為理由，係屬法定要件。如果上訴理由狀並未依據卷內
訴訟資料，具體指摘原判決不適用何種法則或如何適用不當，或
所指摘原判決違法情事，顯與法律規定得為第三審上訴理由之違
法情形，不相適合時，均應認其上訴為違背法律上之程式，予以
駁回。本件被告（上訴人）乙○對於「己事實」部分上訴意旨略
稱：(一)、本件「第一份」昱筌建設股份有限公司（下稱昱筌公司
）與林慶榮間之買賣契約，係由不知情之證人即「景文集團」負
責代書業務之員工胡束錦奉張萬利之命所製作，製作完畢即交予
張萬利，業據胡束錦於原審證述在卷。原判決認定乙○共同偽造
該份買賣契約，有理由不備、理由矛盾及認定事實不依證據之違
法。(二)、乙○雖曾代理昱筌公司負責人張志平（乙○之弟，通緝
中）與林慶榮於八十六年十一月七日簽訂總價款四億六千三百十
五萬元之不動產買賣契約書。但於原審已辯解，衡諸常理，應無
甘冒危險，再去製作或指示他人製作「第一份」及「第二份」偽
造之買賣契約書。原審未說明何以不採之理由，有不備理由之違
法。(三)、原判決於事實欄（即第六頁倒數第六行起）認定乙○偽
造「第二份」買賣契約書，並於理由內（即原判決第二十六頁）
說明乙○偽造「第二份」買賣契約書之依據等語。依其所述，顯
有認定事實不依證據、理由不備及理由矛盾之違法云云。
惟查：原判決綜合全案卷證資料，本於事實審法院之推理作用，
認定乙○有其事實欄「己事實」所載之犯行，因而維持第一審依
牽連犯從一重論處乙○共同連續行使偽造私文書，足以生損害於
他人罪刑之判決，駁回乙○在第二審之上訴，已依據卷內資料敘
明：(1)乙○於八十六年間，代理昱筌公司負責人張志平與林慶榮
簽訂總價款四億六千三百十五萬元之不動產買賣契約，購買坐落
台北縣新莊市○○段已荒廢之工地。至八十六年十二月間，張萬
利以前開土地將興建「新莊住商大樓」為由，以昱筌公司為申貸
人，張志平、乙○、張萬利為連帶保證人，並提供前揭土地為擔
保，與中國信託銀行敦北分行（下稱中信敦北分行）洽談貸款，
並指示乙○負責辦理貸款事宜。張萬利、乙○、張志平明知前揭
工地，因開挖地基不當致損壞鄰房，已停工、荒廢多時，為詐取
超額融資以利資金調度，共同基於行使偽造私文書、詐欺（詐欺
部分詳後述）之概括犯意，由張萬利指示不知情之代書胡束錦偽
造一紙昱筌公司與林慶榮間，總價款為六億四千八百四十一萬七
千元之不動產買賣契約書（即第一份偽造之買賣契約書），持向
中信敦北分行行使詐得貸款。其後為委請台灣省建築師公會鑑定
前開工地時，復持另一份偽造之契約書，即「第二份」總價款為
六億四千八百四十一萬七千元之不動產買賣契約書，交給建築師
工會予以行使，作為權利來源之證明等情。業據證人林慶哲、林
芳琴證述明確，並有真正之買賣契約書及偽造之「第一份」、「
第二份」契約書影本在卷可稽，乙○亦承認曾與林慶榮簽訂總價
款四億六千三百十五萬元之不動產買賣契約書，知悉真正契約書
之買價並非六億四千八百四十一萬七千元。(2)乙○雖辯稱未參與
偽造亦不知情云云。然而，證人即中信敦北分行職員曾治仁已證
述：貸款時乙○有來協調貸款事宜，並了解進度，乙○亦承認有
以該土地為擔保向中信敦北分行抵押貸款及前往辦理手續、對保
。其既參與昱筌公司與林慶榮間之買賣，真正之買賣契約上並有
乙○之簽名，嗣以昱筌公司名義向中信敦北分行貸款時，乙○且
前往處理並以連帶保證人身分辦理對保及親自了解辦理之進度，
則對於該土地之金額、檢附之文件，自不能諉為不知。又乙○為
「景文集團」之總經理，負責集團之一切工程，而附於台灣省建
築師公會台北縣辦事處鑑定估價報告內，偽造之「第二份」買賣
契約書，即係乙○實際主管之事項，自亦不能諉為不知，因認乙
○對於行使偽造私文書，與張萬利等人有共犯關係。而以乙○所
辯因未參與偽造，故不知情云云，乃飾卸之詞，不可採信等情綦
詳（按刑法雖已刪除牽連犯、連續犯之規定，但本件以行為時之
法律有利於行為人）。上訴意旨對於原判決所為前揭論斷，並未
依據卷內資料，具體指摘有何違背法令情形。且查：原判決事實
係認定，乙○共同行使偽造之「第一份」、「第二份」買賣契約
書；並於理由內說明其知情，參與行使所憑之依據及認定之理由
，對於乙○之辯解如何不可採，並為指駁，已見前述。上訴意旨
仍執陳詞，就原判決已說明事項及屬原審採證認事職權之適法行
使，持憑己見而為不同之評價，再事指摘原判決認定事實不依證
據、理由不備及理由矛盾；復辯稱「第一份」偽造之契約書，係
張萬利命胡束錦製作，伊不知情云云，係以自己之說詞，重為事
實之爭辯，並非適法之第三審上訴理由。至於其餘指摘事項，或
為枝節性之問題，或為單純事實之爭執，亦均非適法之第三審上
訴理由。上訴意旨，關於行使偽造私文書部分所為指摘，顯與法
律規定得為第三審上訴理由之違法情形，不相適合。其上訴違背
法律上之程式，應予駁回。又裁判上一罪案件之重罪得提起第三
審上訴，其輕罪部分雖不得上訴，依審判不可分原則，第三審法
院亦應併予審判，但以重罪部分之上訴合法為前提，如該上訴為
不合法，第三審法院既應從程序上予以駁回，而無從為實體上判
決，對於輕罪部分自無從適用審判不可分原則，併為實體上審判
。按刑事訴訟法第三百七十六條所列各罪之案件，經第二審判決
者，不得上訴於第三審法院，為該法條所明定。本件「己事實」
之詐欺部分，原審係維持第一審論以刑法第三百三十九條第一項
之罪，並認與行使偽造私文書部分有牽連犯關係，從一重依行使
偽造私文書罪處斷。而刑法第三百三十九條第一項之罪，核屬刑
事訴訟法第三百七十六條第四款之案件，依上開說明，既經第二
審判決，自不得上訴於第三審法院。本件「己事實」行使偽造私
文書部分之上訴為不合法，無從為實體上審理，已如前述，則對
於輕罪之詐欺部分，自無從適用審判不可分原則，併為實體上審
判，亦應從程序上予以駁回。
二甲○○對行使業務登載不實文書（即戊事實）上訴部分：
查刑事訴訟法第三百七十六條所列各罪之案件，經第二審判決者
，不得上訴於第三審法院，為該法條所明定。本件甲○○「戊事
實」之行使業務登載不實文書部分，原審係維持第一審依刑法第
二百十六條、第二百十五條論處罪刑，核屬刑事訴訟法第三百七
十六條第一款之案件。依首開說明，既經第二審判決，自不得上
訴於第三審法院。甲○○對於此部分猶提起上訴，顯為法所不許
，應予駁回。
至於辰○○提起上訴部分，業經原審法院於九十六年二月九日，
以其所犯之罪係屬刑事訴訟法第三百七十六條第三款之案件，不
得上訴於第三審法院，已依刑事訴訟法第三百八十四條前段規定
，裁定駁回上訴，此部分因未據抗告，業於第二審確定。另被告
壬○○部分，經原審撤銷第一審科刑之判決，改判免訴，未據檢
察官對之提起上訴，亦於第二審確定，均併此敘明。
據上論結，應依刑事訴訟法第三百九十五條前段、第三百九十七
條、第四百零一條，判決如主文。
中　　華　　民　　國　九十六　年　　五　　月　　十　　日
                      最高法院刑事第十庭
                          審判長法官  謝　俊　雄
                                法官  陳　世　雄
                                法官  魏　新　和
                                法官  吳　信　銘
                                法官  徐　文　亮
      本件正本證明與原本無異
                                      書  記  官
中　　華　　民　　國　九十六　年　　五　　月　 十四　 日
                                                      v
